臺灣高等法院刑事判決　　　　　　　　　　　　九十年度上更（二）字第九二九號
　　上　訴　人
　　即　自訴人　安怡企業有限公司
　　代　表　人　甲○○
　　被　　　告　丙○○更名陳.
　　選任辯護人　羅明通
　　　　　　　　林惠君
　　　　　　　　王子文
右上訴人，因自訴被告偽造文書案件，不服臺灣士林地方法院八十五年度自字第一九
四號，中華民國八十六年六月二十五日第一審判決，提起上訴，經判決後，由最高法
院第二次發回更審，本院判決如左：
    主  文
原判決撤銷。
丙○○行使偽造私文書，足以生損害於他人，處有期徒刑壹年。
偽造之民國捌拾貳年肆月貳拾伍日借款人安怡企業有限公司及甲○○借款條原本壹紙
（其上偽造甲○○署押壹個、偽造之甲○○印文參枚）及偽造之甲○○印章乙顆，均
沒收。
    事  實
一、丙○○（更名陳泰余）原係在第一審之自訴人甲○○（該自訴人於原審諭知被告
    無罪後未上訴）之配偶丁○○婚前男友，丁○○結婚後，二人未再交往。直至民
    國（以下同）八十二年六月間，二人又有連絡往來。丙○○無經常性收入，經濟
    拮据，於八十二年七月五日以後某日晚上，利用甲○○不在家之際，至台北縣淡
    水鎮○○○路○段二一巷三五號自訴人安怡企業有限公司（下簡稱安怡公司）所
    在兼甲○○夫妻之住家，與丁○○見面機會，竟意圖為自己不法之所有，乘丁○○不注意而竊取自訴人安怡公司抽屜內所放置，如附表一所示支票號碼為ＣＶ0
    000000號、ＣＶ0000000號之空白支票二張，並於竊取前開二張空
    白支票後，迄於八十三年五月十日前某日竊取安怡公司臺灣土地銀行淡水分行（
    下簡稱為土銀淡水分行）「變更前」原公司印鑑章（大章）前，於不詳時間盜用
    安怡公司土銀淡水分行「變更前」原公司印鑑章（大章）及負責人甲○○「方形
    」印鑑章（小章）之印文於前開二張空白支票上，並接續於不詳地點以支票打字
    機於支票號碼ＣＶ0000000號之空白支票上列打新臺幣（下同）一千萬元
    、ＣＶ0000000號之空白支票上列打九百萬元，惟未填載發票日期而偽造
    未完成發票行為之文書，足以生損害於安怡公司。嗣於八十三年五月十日以前，
    而在盜用安怡公司土銀淡水分行「變更前」原公司印鑑章（大章）及負責人甲○○「方形」印鑑章（小章）之印文於前開二張空白支票之後某日，承上意圖為自
    己不法之所有之概括犯意，竊取安怡公司土銀淡水分行「變更前」原公司印鑑章
    （大章）乙枚備用。適丙○○於八十三年四月三十日提示附表三編號一、同年五
    月三日提示附表三編號二等二張客票（安怡公司已於同年四月十六日掛失止付）
    ，安怡公司負責人甲○○認係丙○○竊取，於同年五月二十五日訴究丙○○涉犯
    竊盜罪刑責，經臺灣臺北地方法院士林分院檢察署檢察官提起公訴（八十三年度
    偵字第五四九三號，以下簡稱竊盜案，該案經本院八十四年度上易字第二七九三
    號刑事判決撤銷原審有罪判決，改諭知無罪確定），詎丙○○於臺灣臺北地方法
    院士林分院八十三年度易字第二八八九號該竊盜案件審理中，在八十三年五月二
    十六日丙○○第一次警訊到案時起，至同年十月二十四日提出借款條之時止之期
    間內之某日，承上開偽造文書之概括犯意，在不詳地點，企在該訴訟上主張對安
    怡公司甲○○有債權存在，係合法取得被訴竊取之二張支票，而偽造安怡公司及
    甲○○為借款人名義，倒填制作日期為八十二年四月二十五日，借款現金一千三
    百萬元之借款條一紙，並蓋用於上開時日所竊取安怡公司土銀淡水分行「變更前
    」原公司印鑑章（大章）之印文一枚，並於不詳時日委託不知情之刻印行所偽刻
    甲○○「圓形」小章乙枚，偽造其所偽刻甲○○「圓形」小章之印文三枚於借款
    條上。而借款條上除「甲○○」（按係借款人下方之甲○○署押）；「Ｚ000
    000000」（按係甲○○身分證字號）；「台北縣淡水鎮○○○路○段二一
    巷三五號」（按係甲○○地址）等文字係由丙○○委託不詳姓名之不知情者代為
    書寫外，其餘文字均由丙○○親筆書寫而接續完成偽造該借款條私文書，於八十
    三年十月二十四日委由不知情之選任辯護人鄧雲奎律師同時持上開偽造之借款條
    乙紙及附表一所示未完成發票行為之支票二紙向該竊盜案原審法院行使，主張有
    借款條及附表一支票（文書）所示之債權存在，足以生損害於安怡公司及甲○○
之私益。
二、案經自訴人提起自訴。
    理  由
壹、程序部分：
一、自訴人適格問題：
    本件原審之自訴狀當事人稱謂欄記載「自訴人安怡企業有限公司，『兼』右代表
    人林海青（清）」、具狀人欄為「安怡企業有限公司『兼』右代表人林海青（清
    ）」，嗣於自訴理由狀亦為相同記載；且於自訴狀所指偽造之借據，除蓋有安怡
    企業有限公司印文外，另載借款人為「甲○○」（見原審卷第二頁至第六頁、第
    二十一頁、第三十七頁）。是本件之自訴人除安怡企業有限公司（下簡稱為安怡
    公司）外，甲○○亦應認係本件之自訴人。然如自訴意旨所載，被告係以一行為
    侵害安怡公司及甲○○等二人之法益，為想像競合犯，原審判決僅列安怡公司為
    自訴人而為判決，而漏列甲○○為自訴人部分，雖不無應補正之瑕疵，然尚無漏
    為判決之情形，合先敘明。
二、相關竊盜案件：
    被告丙○○前因竊盜案件，經臺灣士林地方法院檢察署於八十三年十月二十四日
    以八十三年度偵字第五四九三號提起公訴（見本院卷第四十三頁），其起訴事實
    為：丙○○意圖為自己不法之所有，於民國八十三年三月六日凌晨，在台北縣淡
    水鎮○○○路○段二十一巷三十五號安怡企業有限公司（下稱安怡公司）辦公室
    內，竊取甲○○所有付款人各為合作金庫民族支庫、台灣中小企業銀行中山分社
    ，票號0000000、ＡＨ0000000號，面額分別為新台幣（下同）三
    萬元、一萬五千六百三十元之支票二紙（即附表三編號一、二），得手後，並於
    八十三年五月三日提示遭退票，因而被發覺。因認上訴人即被告丙○○（下稱被
    告）涉犯刑法第三百二十條第一項竊盜罪嫌云云。該案經本院八十四年度上易字
    第二七九三號刑事判決撤銷原審有罪判決，改諭知無罪確定，附此敘明。
貳、實體部分：
一、被告丙○○之供述及辯解：
    被告丙○○辯稱：上開借款條係甲○○之妻丁○○所出具，其上之二顆印章之印
    文，均係丁○○所蓋用，借款條係真正。支票號碼ＣＶ0000000面額一千
    萬元及ＣＶ0000000面額九百萬元各乙紙係丁○○向伊借款所簽發，附表
    一、二所示之支票係丁○○為支付伊利息所交付云云。
二、認定犯罪事實所憑之證據及理由：
（一）基本事證：
      被告上開辯解為自訴代表人及證人即自訴代表人甲○○之妻丁○○所否認（見
      原審卷四十二頁、第四十三頁）。而被告乃於前開竊盜案（即八十三年度易字
      第二八八九號）審理中，委由不知情之選任辯護人鄧雲奎律師，將借款條、二
      紙未完成發票行為之支票（文書）影本向原審法院行使，藉以主張債權存在，
      此有八十三年十月二十四日調查證據及辯護狀及偽造之借款條、二張未完成之
      支票（文書）影本附卷足據（見八十三年度易字第二八八九號竊盜案第二十頁
      至第二十四頁，上更（一）卷第四十六頁至第五十頁，本院卷第一八八頁、第
      一九四頁）。被告丙○○於本院審理中雖供稱：「（本件借款條係何時提出來
      ？）借款條我是在士林地檢署偵查中提出來的，因甲○○告我竊盜時，我要證
      明我是清白的，不是我竊盜才提出來的」、「（對於自訴人名義、票據號碼Ｃ
      Ｖ○二八○七二號、面額九百萬元及票據號碼ＣＶ○二八○七一號、面額一千
      萬元，均未載發票日期之支票二紙，亦有台灣高等法院八十四年上易字第二七
      九三號刑事判決影本一份，係何時提出來的？提示並告以要旨）都是同時間提
      出來的，也是在士林地檢署偵查中提出來的」云云（見本院卷第二四五頁、第
      二四六頁），然經本院調閱臺灣士林地方法院檢察署八十三年度偵字第五四九
      三號案卷，並未發現被告所稱提出於檢察署之前開文書影本，應堪認被告係於
      前開竊盜案（八十三年度易字第二八八九號）審理中，始向原審法院提出以行
      使前開文書影本。是以，被告於八十三年十月二十四日委由不知情之選任辯護
      人鄧雲奎律師，向原審法院行使借款條、附表一所示二紙未完成發票行為之支
      票（文書）影本等情，至為明確。
（二）印章、印文之檢驗及被盜（用）事實之認定：
  １‧安怡公司及代表人甲○○所使用印章、印文之檢驗：
      經本院當庭勘驗八十三年五月十三日「更換後」簽發支票用之公司章編號Ｇ、
      簽發支票用甲○○小章編號Ｊ、公司發票更正章編號Ｉ，蓋印存卷。據甲○○
      稱安怡企業有限公司變更事項卡的公司印章如證Ｋ所示，現存放在會計師那裡
      報稅使用（見本院卷第一七二頁）。前開印文詳為分類後，檢驗結果如次：
    (1)編號Ｇ：安怡公司土銀淡水分行「變更後」公司印鑑章印文（八十三年五月十
              三日起用），即變更後公司支票之公司印鑑章（大章）印文（見本院
              卷第五十一頁安怡公司土銀淡水分行存款印鑑卡）。
    (2)編號Ｈ：安怡公司土銀淡水分行「變更前」原公司印鑑章印文（七十八年十月
              四日起用，遺失），即「變更前」公司支票之公司印鑑章印文（大章
              ）。
    (3)編號Ｉ：安怡公司負責人甲○○「圓形」發票更正章印文（發票更正章樣張，
              見本院卷第二○三頁至第二○六頁）
    (4)編號Ｊ：安怡公司土銀淡水分行負責人甲○○「方形」章印文，即公司支票之
              公司負責人印鑑章印文（小章）。
    (5)編號Ｋ：安怡公司公司設立之公司印鑑章印文（見本院卷第一九○頁印文卡、
              第一九三頁公司變更登記事項卡）。
      據自訴代表人甲○○於本院調查中稱：「支票的小章是真正，沒有遺失過，但
      臺灣土地銀行之自訴代表人章有遺失，在八十三年五月十三日有去臺灣土地銀
      行辦理公司印鑑章變更」、「我有在八十三年五月十三日有去銀行更換印鑑（
      安怡企業有限公司公司大章）的證明，如證Ｇ所示。公司的印鑑章曾經遺失過
      已註銷，如所提證Ｈ所示，我公司安怡企業有限公司設立時的印鑑章，就是我
      所提的證Ｋ所示，另外更換的印鑑就是我所提證Ｇ所示，其他的章都沒有遺失
      過」等語（見本院卷第一七一頁），對照證人丁○○於本院調查中證稱：「（
      那三顆公司章有無遺失過？）：：公司的大章有遺失過，是在八十三年五月十
      日才發現遺失的，一直沒有找到，也沒有報案，但事後有到土地銀行更改印鑑
      ，是在八十三年五月十三日去更改印鑑」、「（何時發現公司章遺失？）我在
      八十三年五月十日發現遺失公司章，我們在八十三年五月十三日有去土地銀行
      更換印鑑章」等語（見本院卷第六十九頁、第一七一頁），又前開編號Ｇ安怡
      公司土銀淡水分行公司印鑑章，係自訴人於八十三年五月十三日變更使用等情
      ，有臺灣土地銀行淡水分行九十年十一月二十一日淡存字第九○○二八三九號
      函所附開戶資料及印鑑掛失更換申請書（見本院卷第七十四頁至第八十七頁）
      足資證明，應堪認安怡公司之原公司印鑑章（大章）曾於八十三年五月十日發
      現遺失，嗣八十三年五月十三日至土地銀行更改印鑑等情為真。
  ２、自訴代表人及證人丁○○對印章遺失與否暨印文真正性之供述：
      查甲○○於第一審法院自訴時指稱：「（問：借據上安怡公司之印鑑與你們所
      提之印章是一樣，有何意見？）印章可能是被偷的」、「（問：為何印章被偷
      後，法院審理時還能提出？）可能是被偷之後又放回去」、「（問：你的印章
      與支票之印章是一樣，有無意見？）大章一樣，沒有意見，大、小章都是被偷
      蓋後又放回去」等語（均詳見第一審卷第十七頁），嗣又稱：「其中大章是在
      被告提借據之前不久丟的，就一直沒有回來，小章沒有丟掉」（第一審卷第十
      八頁）、「（問：關於本案借款條上安怡公司之印章，失而復得之證明為何？
      ）沒有，拿不出來」、「（問：借款條上之圓章是否你的？）是的，是公司章
      ，非支票章，並沒有收起來」等語（第一審卷第四十一頁反面），於本院調查
      中供稱：「（支票上的印鑑章與借款條上的公司章是否一樣？）支票上的印鑑
      章與借款條上的公司章是一樣，借款條上的印章，上面的公司章是真正，但公
      司章是統一發票章，借款條上的小章是偽造盜刻的，借款條上的所提到的二張
      支票（一張一千萬元、一張九百萬元）的大、小章是真正，但安怡企業公司的
      公司大章已經遺失，在八十三年五月十三日有去臺灣土地銀行辦理公司印鑑章
      變更，支票的小章是真正，沒有遺失過」等語（見本院卷第一七二頁），則其
      所稱之公司大、小章，究竟已不見或失而復得？亦或被告意圖為自己不法之所
      有而竊取自訴人安怡公司抽屜內所放置，該自訴人及甲○○之印章各一顆備用
      ？其前後指訴不一。至於被告持有系爭借款條同時，另持有自訴人公司之二張
      鉅額支票（一千萬元及九百萬元之台灣土地銀行支票各一張），依上開借款條
      觀之，該二紙鉅  額支票已蓋有自訴人公司及甲○○之印章，而甲○○及丁○○對印文之真正，則不爭執，且經送鑑定結果，其上之自訴人公司印文與借款
      條上公司印文相同，甲○○印文與丁○○庭呈甲○○之印文相同，有內政部警
      政署刑事警察局鑑驗通知書影本在卷可按（第一審卷第七十三頁），而丁○○
      曾證稱：該只甲○○之印章並未遺失，且並當庭出示供驗（詳見第一審卷第七
      十一頁影印台灣台北地方法院士林分院卷），足證該只甲○○之印章確仍在丁○○保管中。實情如何，有待釐清。
  ３‧借款條及附表一所示偽造未完成發票行為二紙支票上安怡公司章、負責人章之
      比對：
      根據前開檢驗結果，復與借款條及支票上安怡公司印文、負責人印文之相互比
      對，可知：
    (1)關於借款條部分：
      借款條上安怡公司章印文，與編號Ｈ安怡公司土銀淡水分行「變更前」原公
        司印鑑章（大章）印文相同。
      借款條上安怡公司負責人「圓形」小章印文，與上開安怡公司負責人甲○○
        小章印文均異，係出自偽刻之印章。
      據自訴代表人甲○○於本院調查中稱：「我有核對被告丙○○所提借款條上的
      印章，上面的公司章是真正，但公司章是統一發票章（應係公司支票之公司印
      鑑章之誤），借款條上的小章是偽造盜刻的」等語（見本院卷第一七○頁）。
      經本院以目測觀察即可明顯分辨借款條上之甲○○「圓形」小章印文，非惟與
      編號Ｊ安怡公司土銀淡水分行負責人甲○○「方形」章印文字體不同，復與編
      號Ｉ甲○○「圓形」發票更正章印文字體有所差異。是自訴代表人甲○○所稱
      ：借款條上之（圓形）小章印文係出於偽造盜刻等情，應堪採信。而借款條上
      與編號Ｈ安怡公司土銀淡水分行「變更前」原公司印鑑章（大章）相同之印文
      ，則係以其於八十三年五月十日（自訴代表人甲○○及丁○○發現該公司章被
      竊之日）前某日所「竊取」之上開印章並「盜用」（其時間應在八十二年七月
      五日以後某日竊取附表一所示二紙空白支票之後，詳後述），應可認定。
    (2)關於附表一所示未完成支票（文書）部分：
      附表一所示未完成支票（文書）上安怡公司章印文，與編號Ｈ安怡公司土銀
        淡水分行變更前原公司印鑑章（大章）印文相同。
      附表一所示未完成支票（文書）上安怡公司負責人「方形」章印文，與編號
        Ｊ安怡公司土銀淡水分行負責人「方形」章（小章）印文相同。
      又據內政部警政署刑事警察局八十四年八月三日刑鑑字第七三五一一號鑑驗通
      知書所載：「借款條上『安怡企業有限公司』印文與ＣＶ0000000、Ｃ
      Ｖ0000000號支票上「安怡企業有限公司」印文相符；ＣＶ00000
      00號支票上『甲○○』印文與臺灣士林地方法院八十三年度易字第二八八九
      號卷內第四十七頁上『甲○○』印文（即同編號Ｊ安怡公司土銀淡水分行負責
      人「方形」章）相符；另ＣＶ0000000號支票上「甲○○」印文，因欠
      明晰，未便認定」等語（見本院卷第一五一頁），雖無法確認ＣＶ00000
      00號支票上「甲○○」印文，然衡諸前開二張支票係屬連號；且以斜角切分
      比對所得結果，該二張支票上「甲○○」之印文線條均能完全銜接，並未發現
      重大歧異之處（見本院卷第二五七頁）；復查無證據足證ＣＶ0000000
      號支票上「甲○○」之印文係出於偽刻之印章，自應認前開二張支票上「甲○○」印文與編號Ｊ安怡公司土銀淡水分行負責人「方形」章相符，均屬真正。
      自訴代表人甲○○及證人丁○○對印章遺失與否暨印文是否真正與此不同之供
      述，應係誤認所致。
  ４‧安怡公司原印鑑章及安怡公司負責人印鑑章遭盜用、安怡公司原印鑑章被竊取
      、偽刻安怡公司負責人甲○○印章之認定：
    (1)關於附表一所示未完成支票（文書）部分：
      未完成支票（文書）上之大、小章印文均為真正：
        自訴代表人甲○○於本院調查中稱：「借款條上的所提到的二張支票（一張
        一千萬元、一張九百萬元）的大、小章是真正，但安怡企業有限公司的公司
        大章已經遺失，該支票的大小章是臺灣土地銀行淡水分行的印鑑章，也是簽
        發支票的印鑑章，在八十三年五月十三日有去臺灣土地銀行辦理公司印鑑章
        變更，支票的小章是真正，沒有遺失過，：：但臺灣土地銀行支票大小章、
        統一發票更正章、原來的公司印鑑章如今日我庭呈證Ｆ的印文卡資料所示的
        樣式：：所示」等語（見本院卷第一七○頁），並有印文卡附卷足憑（見本
        院卷第一九○頁），由此可知該二張未完成支票（文書）上安怡公司章印文
        ，與編號Ｈ安怡公司土銀淡水分行變更前原公司印鑑章（大章）印文相同；
        而該二張未完成支票（文書）上安怡公司負責人「方形」章印文，與編號Ｊ
        安怡公司土銀淡水分行負責人「方形」章（小章）印文相同，是該二張未完
        成支票（文書）上安怡公司之大、小章均為真正。
      未完成支票（文書）上之大、小章印文均係「盜用」印章所蓋：
        承前所述，編號Ｈ之安怡公司原公司印鑑章（大章）至遲已於八十三年五月
        十日遺失；而負責人「方形」章（小章）則尚在安怡公司持有中，並未遺失
        。然編號Ｈ之安怡公司原公司印鑑章（大章）及編號Ｊ之安怡公司負責人「
        方形」章（小章）既係安怡公司簽發支票之印鑑章，一旦遺失（被竊）必定
        即時發現，故應認編號Ｈ之安怡公司原公司印鑑章（大章）應於八十三年五
        月十日之前數日被竊，較符常理。而該二張未完成支票（文書）上安怡公司
        章印文，與編號Ｈ安怡公司土銀淡水分行變更前原公司印鑑章（大章）印文
        相同；而該二張未完成支票（文書）上安怡公司負責人「方形」章印文，與
        編號Ｊ安怡公司土銀淡水分行負責人「方形」章（小章）印文相同，是該二
        張未完成支票（文書）上安怡公司之大、小章均為真正，已如前述，而自訴
        人僅編號Ｈ安怡公司土銀淡水分行變更前原公司印鑑章於八十三年五月十日
        發現被竊，編號Ｊ之安怡公司負責人「方形」章（小章）未遭竊，仍在自訴
        人保管中，則該二張未完成支票（文書）上安怡公司之大、小章，應係被告
        於八十二年七月五日以後某日竊取前開二張空白支票後，迄於八十三年五月
        十日前某日竊取編號Ｈ安怡公司臺灣土地銀行淡水分行（下簡稱為土銀淡水
        分行）「變更前」原公司印鑑章（大章）前（即編號Ｈ尚未遭竊前），於不
        詳時間盜用編號Ｈ安怡公司土銀淡水分行「變更前」原公司印鑑章（大章）
        及編號Ｊ之安怡公司負責人甲○○「方形」印鑑章（小章）蓋用於前開二張
        空白支票上，僅屬盜用而非竊取印鑑章後盜用，至堪明顯。
    (2)關於借款條部分：
      借款條上之安怡公司章大章印文真正，甲○○小章印文係出於偽造：
        甲○○於本院調查中稱：「我有核對被告丙○○所提借款條上的印章，上面
        的公司章是真正，但公司章是統一發票章（應係公司支票之公司印鑑章之誤
        ），借款條上的小章是偽造盜刻的」等語（見本院卷第一七○頁）。足見借
        款條上安怡公司章印文，與編號Ｈ安怡公司土銀淡水分行「變更前」原公司
        印鑑章（大章）印文相同；而借款條上安怡公司負責人「圓形」小章印文，
        係出自偽刻之印章。經查，自訴人既未持有偽刻之「圓形」小章，該偽刻之
        「圓形」小章尚不可能為自訴人所遺失，故借款條上安怡公司負責人之「圓
        形」小章，並非甲○○遺失（被竊），業據自訴代表人甲○○及證人林麗春
        供述甚明，參諸上開比對結果，堪信為真。
      借款條上之大章遭「竊取」並「盜用」其印文：
        被告所提借款條上安怡公司印鑑章之印文，既與編號Ｈ安怡公司土銀淡水分
        行「變更前」原公司印鑑章（大章）印文相同，而安怡公司之所以將編號Ｈ
        之原公司印鑑章變更為編號Ｇ之新公司印鑑章，乃因證人丁○○於八十三年
        五月十日發現編號Ｈ之原公司印鑑章遺失，而於同年月十三日至土地銀行更
        換安怡公司之公司印鑑章（見本院卷第一七一頁），有臺灣土地銀行淡水分
        行九十年十一月二十一日淡存字第九○○二八三九號函檢送安怡公司開戶資
        料及印鑑掛失更換申請書影本附卷可稽（見本院卷第七十四頁至第八十七頁
        、第一七一頁）。綜觀前開證據資料，足知編號Ｈ之安怡公司原公司印鑑章
        （大章）至遲已於八十三年五月十日前某日遭「竊取」而遺失無訛。然揆諸
        借款條上唯獨編號Ｈ之安怡公司原公司印鑑章（大章）印文為真正，而負責
        人「圓形」小章印文卻係出於偽造等情，可知被告於製作該借款條時，僅持
        有編號Ｈ之安怡公司原公司印鑑章（大章），尚缺負責人之「圓形」或「方
        形」小章，始行偽刻一枚「圓形」小章以充數蓋用。此情徵諸被告僅「竊取
        」編號Ｈ之安怡公司原公司印鑑章（大章），而未「竊取」安怡公司負責人
        之「圓形」或「方形」小章，全然相符。由此益足證該借款條上之編號Ｈ之
        安怡公司原公司印鑑章（大章）印文，係遭「竊取」（八十三年五月十日前
        某日）後始「盜用」其印文。
    (3)據自訴代表人甲○○於本院調查中稱：「我有核對被告丙○○所提借款條上的
      印章，上面的公司章是真正，但公司章是統一發票章（應係公司支票用印鑑章
      之誤），借款條上的小章是偽造盜刻的」、「借款條上的所提到的二張支票（
      一張一千萬元、一張九百萬元）的大、小章是真正，但安怡企業有限公司的公
      司大章已經遺失，該支票的大小章是臺灣土地銀行淡水分行的印鑑章，也是簽
      發支票的印鑑章，在八十三年五月十三日有去臺灣土地銀行辦理公司印鑑章變
      更，支票的小章是真正，沒有遺失過」、「但臺灣土地銀行支票大小章、統一
      發票更正章、原來的公司印鑑章如如今日我庭呈證Ｆ的印文卡資料所示的樣式
      ，而統一發票更正章的統一發票有不同的年份多張可已證明，如庭呈的證Ｎ所
      示」等語（見本院卷第一七○頁），證人乙○○於本院調查中證稱：「（你任
      職期間有無發生公司章或負責人章遺失的事情？）老闆娘有說公司章有遺失，
      但時間我忘記了」等語（見本院卷第九十九頁），並綜合前述各項情節，足知
      ：
    (1)編號Ｈ印章 (公司大章) 係遭「盜用」印文於系爭二張未完成支票（文書）上
      ：
      該二張未完成支票（文書）上安怡公司之大、小章，應係被告於八十二年七月
      五日以後某日竊取前開二張空白支票後，迄於八十三年五月十日前某日竊取編
      號Ｈ安怡公司臺灣土地銀行淡水分行（下簡稱為土銀淡水分行）「變更前」原
      公司印鑑章（大章）前（即編號Ｈ尚未遭竊前），於不詳時間盜用編號Ｈ安怡
    公司土銀淡水分行「變更前」原公司印鑑章（大章）及編號Ｊ之安怡公司負責
      人甲○○「方形」印鑑章（小章）蓋用於前開二張空白支票上。
    (2)編號Ｈ印章係遭「竊取」並「盜用」印文於借款條上：
      編號Ｈ即安怡公司土銀淡水分行「變更前」原公司印鑑章（大章）遭被告「竊
      取」，並「盜用」編號Ｈ即安怡公司土銀淡水分行「變更前」原公司印鑑章（
      大章）之印文於借款條上。
    (3)編號Ｊ印章係遭「盜用」於系爭二張未完成支票（文書）上：：
      編號Ｊ即安怡公司負責人之「方形」小章並未遭竊取，惟連同前開編號Ｈ安怡
      公司土銀淡水分行「變更前」原公司印鑑章（大章），一併遭「盜用」於ＣＶ
      0000000號、ＣＶ0000000號等二張未完成支票（文書）上。
    (4)借款條上之「圓形」小章係出於偽造盜刻並「偽造」印文於借款條上：
      借款條上安怡公司負責人之「圓形」小章，係出於被告偽造盜刻，並於「盜用
      」前開「竊取」之編號Ｈ安怡公司土銀淡水分行「變更前」原公司印鑑章（大
      章）之同時，「偽造」印文於借款條上。
（三）竊取附表一所示空白支票並盜用印章之認定：
    (1)支票遺失及借款條上所示支票二紙之來源：
      自訴人兼代表人甲○○於本院調查中供稱：「（九百萬、一千萬元的支票是你
      公司開出來的？）九百萬、一千萬元不是我公司開出來的，是我公司遺失的支
      票，我公司的支票也不會用打字機開支票」等語（見本院卷第一七七頁），證
      人丁○○於本院調查中證稱：「我們公司簽發的支票都是用手寫，不會用打字
      的，本件的二張支票都沒有提示，也沒有押日期，支票號碼ＣＶ000000
      0號面額九百萬、支票號碼ＣＶ0000000號面額是一千萬元，被告丙○○是在士林地院才提出來這二張支票的，這個時候我才知道的，因之前我公司
      的支票都是我與證人乙○○在簽發的」等語（見本院卷第四十四頁、第六十九
      頁）。對照證人乙○○證稱：「開支票我都是用手寫的，我在公司沒見過支票
      打字機，我也沒用打字機開過支票」等語（見本院卷第九十七頁），參諸ＣＶ
      0000000號、ＣＶ0000000號支票上之金額係使用支票打字機打
      印，足證該二張支票確非在無支票打字機之安怡公司內，由證人丁○○及乙○○所負責簽發。而自訴人遺失支票號碼ＣＶ0000000號（面額一千萬元
      ）、支票號碼ＣＶ0000000號（面額九百萬元）之未完成支票（文書）
      二張（見本院卷第一九四頁），係由被告持有中並於上開竊盜案件審理中提出
      。對此被告丙○○辯稱：「二張支票是丁○○拿給我的，：：我錢借給他們，
      他們是以公司名義借的，由丁○○出面代安怡企業有限公司借壹仟三百萬元的
      ，說要借二年，並開二張票給我，：：」云云（見本院卷第二十頁）。惟據卷
      附領用支票查詢單所載，領用該二張支票所屬之票簿之日期為八十二年七月五
      日（見本院卷第一八九頁），故該二張支票應無早於八十二年七月五日（領用
      日）簽發之可能。且安怡公司既無支票打字機，丁○○如何能交付以支票打字
      機列印金額之支票予被告？又丁○○為何交付無發票日期之未完成支票（文書
      ）予被告？是以，經勾稽安怡公司支票遺失之事實，以借款條上所示未完成支
      票（文書）二紙堪疑之處，被告亦坦承曾至台北縣淡水鎮○○○路○段二一巷
      三五號自訴人安怡公司所在兼甲○○夫妻之住家，與丁○○見面，並經丁○○
      證實在卷，而自訴人安怡公司及甲○○、丁○○與被告間復無債權債務存在，
      益徵支票號碼ＣＶ0000000號（一千萬元）、支票號碼ＣＶ00000
      00號（九百萬元）等二張支票，係被告於自訴人在八十二年七月五日領用以
      後某日晚上，利用甲○○不在家之際，至台北縣淡水鎮○○○路○段二一巷三
      五號自訴人安怡企業有限公司（下簡稱安怡公司）所在兼甲○○夫妻該均屬真
      正之住家，與丁○○見面機會，乘丁○○不注意所竊取，至為明顯。
    (2)該未完成發票行為之支票（文書）二紙係偽造並持以行使：
      自訴人代表人甲○○於本院調查中供稱：「公司也有遺失這二張的空白支票，
      而那二張支票是用打字的，我公司的支票都是用手寫的，不會用打字的，支票
      是真正但不是我簽發的」等語（見本院卷第二十頁）。參以證人乙○○於本院
      調查中證稱：「（公司有無支票打字機？）開支票我都是用手寫的，我在公司
      沒有見過支票打字機，我也沒有用打字機開過支票」、「（支票號碼ＣＶ00
      00000、ＣＶ0000000是否你開立的？）不是我開立的」等語（見
      本院卷第九十七頁、第九十九頁）。查未完成支票（文書）上之大、小章印文
      均係「盜用」印章所蓋，該印文均屬真正。被告竊取如附表一所示支票號碼為
      ＣＶ○一一八○一號、ＣＶ0000000號之空白支票二張後，迄於八十三
      年五月十日前某日竊取安怡公司臺灣土地銀行淡水分行（下簡稱為土銀淡水分
      行）「變更前」原公司印鑑章（大章）前，於不詳時間盜用安怡公司土銀淡水
      分行「變更前」原公司印鑑章（大章）及負責人甲○○「方形」印鑑章（小章
      ）之印文於前開二張空白支票上，並接續於不詳地點以支票打字機於支票號碼
      ＣＶ0000000號之空白支票上列打新臺幣（下同）一千萬元、ＣＶ00
      00000號之空白支票上列打九百萬元，惟未填載發票日期而偽造未完成發
      票行為之文書，已如前述，足見支票號碼ＣＶ0000000號、ＣＶ000
      0000號等二張未完成之支票（文書）並非安怡公司所簽發，係被告偽造並
      持以行使。
（四）借款條及其內容真正性之認定：
  １‧借款條文字書寫人及製作時間之認定：
    (1)借款條文字書寫人：
      甲○○於本院調查中供稱：「借款條不是我寫的」、「一千三百萬元的借款條
      是被告丙○○偽造的，不是我寫的，我也沒有同意」（見本院卷第十九頁、第
      四十三頁）。證人丁○○則證稱：「借款條也不是我寫的」、「借款條有鑑定
      過我的筆跡過，都不是我的筆跡」等語（見本院卷第四十二頁、第二四五頁）
      。被告丙○○於本院調查中辯稱：「借款條上面的甲○○簽名、身分証字號、
      住址都是丁○○寫的，我當場有看到丁○○簽名」云云（見本院卷第四十三頁
      ）。惟查，該偽造借款條除「甲○○」（按係借款人下方之甲○○署押）；「
      Ｚ000000000」（按係甲○○身分證字號）；「台北縣淡水鎮○○○
      路○段二一巷三五號」（按係甲○○地址）等文字，係由丙○○委託不詳姓名
      之不知情者代為書寫外，其餘文字均由丙○○親筆書寫，業據被告於原審八十
      五年度自字第五十號丁○○自訴被告偽造文書案件中（該案已判決自訴不受理
      確定，有本院被告全前案紀錄記載可憑，見上更（一）卷六頁），八十五年三
      月十三日訊問時自承在卷，並經原審函請法務部調查局作筆跡鑑定明確，有鑑
      定通知書及承辦法官在審理單上之批示可資對照證明，並有借款條影本附卷可
      資佐證（見原審卷第九十二頁、第九十頁，上訴卷第一二七頁反面，上更（一
      ）卷第五十頁），而上開「除外」部分文字與丁○○字跡並不相符，亦有該竊
      盜案件原審送內政部警政署刑事警察局鑑定之送鑑定函暨鑑驗通知書影附卷可
    證（見上更（一）卷五十一頁、五十二頁），故被告辯稱該「除外」部分係丁○○所書寫，印文亦係丁○○所加蓋云云，自屬卸責之詞，該「除外」部分文
      字衡情應係被告委託不知情之不詳姓名者所代為書寫，而其餘文字均由丙○○
      親筆書寫無訛。
    (2)借款條製作日期之認定：
      被告丙○○於本院調查中供稱：「（借款條、二張支票是如何來的？）：：實
      際寫借款條是在八十四年六月二十四或二十五日寫的，（改稱）八十三或八十
      四年六月底寫的，：：」（見本院卷第二十頁）、「（借款條實際簽發日期是
      在何時？）（被告丙○○支吾其詞）是在淡水的咖啡廳寫的，借款條是在七月
      二十七日才簽的，但借款條是寫八十二年四月二十五日」、「（一千三百萬元
      的借款條是否有你的筆跡？何時寫的？）是在淡水的咖啡廳寫的，但那家咖啡
      廳已關門，借款條是在五月四日或五月十四日的其中一天的寫的，是當天下午
      七點到八點寫的」云云（見本院卷第四十九頁、第七十頁至第七十一頁）。嗣
      知悉安怡公司於八十二年七月五日始領用該二張支票所屬之支票簿後，始改稱
      ：「借款條、二張支票是丁○○拿給我的，是借款條先給我的在八十二年七月
      十七日寫的，丁○○說會多給我半年的利息，是在淡水某個西餐廳給我的，借
      款條是丁○○叫我寫的，我錢借給他們，他們是以公司名義借的，由丁○○出
      面代安怡企業有限公司借一千三百萬元的，說要借二年，並開二張票給我，證
      人丁○○要我寫借條時跟我借的一千三百萬元是陸陸續續借的，我寫借款條後
      丁○○並有開二張支票給我，這一千三百萬元借了七個月累積下來的，我都是
      用現金給證人丁○○的，最少有借二十萬元，最高有借到一百二十萬元，分二
      十次借的。借款條是丁○○叫我寫的，借款的甲○○及人安怡企業有限公司是
      丁○○寫的，而自訴人安怡企業有限公司、甲○○的印章也是丁○○蓋的，我
      寫了借條後，二張支票在八十二年七月十七日丁○○交給我的，票據號碼ＣＶ
      ○二八○七二號、面額九百萬元及票據號碼ＣＶ○二八○七一號、面額一千萬
      元，均未載發票日期之支票二紙，當時有約定二年還，是還沒有借錢就開始談
      的，當初是打算以一千五百萬元借給證人丁○○的，但我台中的房子賣不出去
      ，才借他一千三百萬元」云云（見本院卷第二四○頁）。觀諸被告先稱八十二
      年五月四日或五月十四日，復稱八十二年七月十七日或七月二十七日，前後已
      全然不一，實難遽予採信，即無證據足資證明前開所列八十二年五月四日、五
      月十四日、七月十七日或七月二十七日、八十四年六月二十四或二十五日、八
      十三或八十四年六月底等日期為真實。經查，被告偽造借款條之目的，無非欲
      於前開竊盜案件審理中證明其債權之存在以求脫罪，業據被告供承在卷，是被
      告偽造借款條（含盜用印章、偽刻印章）之時間，係在甲○○於八十三年五月
      二十六日提出竊盜告訴之後，而在八十三年十月二十四日提出借款條以前之某
      日，洵可認定。而該借款條上編號Ｈ安怡公司土銀淡水分行「變更前」原公司
      印鑑章（大章）印文，係被告以所「竊取」編號Ｈ安怡公司原公司印鑑章（大
      章）所盜蓋；該借款條上安怡公司負責人「圓形」小章印文，則係出自偽刻之
      印章，至為明確。
    (3)關於借款條對有利被告證據不採之理由：
      查台灣士林地方法院八十三年度易字第二八八九號被告被訴竊盜一案中，該院
      曾將該借款條送內政部警政署刑事警察局鑑定筆跡，認與丁○○平日所書寫之
      筆跡並不相符。而於原審調查中，經將該借款條上自訴人及甲○○簽名部分送
      法務部調查局鑑定結果，該字跡書寫緩慢，僵硬滯澀，有做作之虞，無法確認
      其書寫習慣，有該局八十六年四月二十四日（八六）處發技（二）字第八六○
      二五四一三號函在卷可憑。若非刻意模仿偽造，豈會有書寫緩慢，僵硬滯澀，
      有做作之虞等情發生？由此益足見該借款條上自訴人及甲○○簽名部分，係出
      於他人刻意模仿偽造，則上開內政部警政署刑事警察局之鑑定結果，適足證明
      該借款條係出於偽造，尚難資為被告有利之認定。
  ２‧借貸關係存否之判斷：
    (1)被告之資力是否足以貸予丁○○一千三百萬元問題：
      選任辯護人為被告辯護稱：「被告丙○○在七十六年間就從事土地、房屋仲介
      買賣，成交都是口頭成交的，沒有任何的書面文件可以提供，但有三位證人可
      已證明被告丙○○有從事仲介工作，收入頗豐，會將現金收入交給其妻保管，
      沒有習慣存入銀行帳戶中」等語。惟經本院訊以：「證人余永吉、蔡裕欽、鄭
      文和這三人有無看過你仲介拿到的現金？」，被告答稱：「只有余永吉有看過
      ，另外的蔡裕欽、鄭文和二人沒有看過，余永吉有看到我拿三次的報酬，但余
      永吉不知道我賺了多少錢，但是有看到錢，但不知道我有賺多少錢」云云（見
      本院卷第二四六頁），可知余永吉、蔡裕欽、鄭文和均無法證明被告之資力，
      尚無贅予傳訊之必要。又自被告辯稱：「鄭文和是我舅子，他知道我從事房屋
      仲介，鄭文和知道我從事土地、房屋仲介業，知道我賺的錢都交給我太太，我
      及我太太是否有將收入存入銀行，鄭文和他是否知道我不清楚，我也有跟鄭文
      和的互助會，但有跟多少互助會我不清楚」等情以觀（見本院卷第二四六頁）
      ，被告所得既均悉數交由其妻運用，反足證被告並無資力貸與丁○○一千三萬
      元。另揆諸合作金庫新莊支庫帳號0000000000000號丙○○活期
      儲蓄存款存摺（見本院卷第二一四頁至第二一七頁）、合作金庫豐原支庫00
      00000000000號（見本院卷第二一○頁、第二一二頁、第二一三頁
      ）、台灣土地銀行士林分行淡水辦事處帳號○五六二○─九號存款明細（見本
      院卷第二○九頁）、新莊市農會活期儲蓄存款存摺（見本院卷第二一一頁）等
      存款往來明細，足證被告之存款遠低於其所稱借出之金額，尚難信其有貸與丁○○一千三萬元之資力。
    (2)被告所供貸與丁○○一千三百萬元之資金來源問題：
      被告丙○○於本院調查中供稱：「（你借證人丁○○錢的來源？）是房屋仲介
      的報酬，在八十一間七月份開始有從事房屋的仲介，是仲介所得的報酬借給證
      人丁○○的，有三重市○○街、台中市等很多的地方，因我是跑單幫，但我有
      僱用二個小姐，一個住蘆洲市、一個住三重市，我現在也沒有辦法列出明細，
      我需要再去查訪，我當時賺得的錢都是現金，但我有部分存到我太太在新莊的
      合作金庫帳戶，但我已與我我太太離婚了，帳號還要再查，我再陳報我所有往
      來的帳戶過院參辦，我的帳戶還有臺灣土地銀行士林分行淡水辦事處帳號係○
      五二六九，我在合作金庫豐原支庫的帳號係0000000000000，還
      有新莊市農會也有存款，我最少有給證人丁○○五十萬元，最多也有二百萬元
      給證人丁○○，都是現金，最後一次在八十三年十二月四日是在合作金庫豐原
      支庫領出二十萬元及仲介所得三十萬元給證人丁○○的，當時我是是賣台中的
      房子，是在北屯區○○○路與安和路的房子，那是四樓的公寓房子，我是介紹
      別人買房子，是按照成交價格，我有拿到九萬元，總價我忘記了，我是抽百分
      之三的利潤，那房子有四十幾坪，成交後屋主有給我五萬元的紅包，買主有四
      萬元的紅包，但報酬已含在裡面，在同時還有仲介四間的房屋銷售成交，都是
      在八十二年十一月二十九到三十日的事情共有五件仲介成交」云云（見本院卷
      第一七四頁、第一七五頁）。惟查諸被告前開存款往來紀錄，堪認被告所稱貸
      與丁○○一千三萬元之資金來源堪有疑問。辯護人於本院審理中聲請訊問證人
      余永吉、蔡裕欽、鄭文和，其待證式向無非欲證明被告自七十六年間至今均有
      從事土地、房屋仲介買賣，並獲利頗豐，另鄭文和可證明被告是否均將收入交
      付前妻，而無習慣存入銀行之事實，惟被告丙○○（更名陳泰余）於本院審理
      中供稱：伊仲介成交土地、房屋無建號、地號等資料紀錄？）因都是口頭仲介
      ，我仲介過的都沒有詳細的建號、地號等資料紀錄留存，仲介報酬並沒有存入
      銀行云云（見本院九十年十二月二十八日審判筆錄），已乖常理，且據其於本
      院審理中供稱：「（問：提示聲請狀，證人余永吉、蔡裕欽、鄭文和這三人有
      無看過你仲介拿到的現金？）只有余永吉有看過，另外的蔡裕欽、正文和二人
      沒有看過，余永吉有看到我拿三次的報酬，但余永吉不知道我賺了多少錢，但
      是有看到錢，但不知道我有賺多少錢，蔡文和是我舅子，他知道我從事房屋仲
      介，鄭文和知道我從事土地、房屋仲介業，知道我賺的錢都交給我太太，我及
      我太太是否有將收入存入銀行，鄭文和他是否知道我不清楚，我也有跟鄭文和
      的互助會，但有跟多少互助會我不清楚。」云云（見本院九十年十二月二十八
      日審判筆錄），足見上開證人均無從證明所舉待證事項，核無贅予傳訊之必要
      ，併予敘明。
    (3)被告所供借貸過程並非合理：
      被告丙○○於本院調查中供稱：「（你說客戶給你的錢大部分都是現金，也有
      小部份是支票，支票的金額都不太，你收到現金後，最短七天就借給證人丁○○，最長不會超過十五天就會借給證人丁○○，這期間現金放在那裡？）我收
      到的現金並沒有存入銀行，我怕我太太知道，所以我將現金放在車子內」等語
      （見本院卷第一七六頁），已與被告前述：「我賺的錢都交給我太太」等情齟
      齬，委無足取；且將鉅款置於車內之說，更與社會常情未符，尚難採信。又被
      告丙○○於本院審理中供稱：「（你借給丁○○壹仟三百萬元係如何給付？）
      我借給丁○○一千三百萬元，都是給現金，證人丁○○說要到林森北路買港幣
      用的，我現再也找不到了，一千三百萬元有分十七次給丁○○，其中一百萬有
      二次，也有賣日月潭、埔里土地的收入，有十五次借五十萬元，（改稱）五十
      萬元的有七次，二百五十萬元二次，一百萬元二次，我借丁○○的一千三百萬
      元都沒有記錄，丁○○說他自已會記，我當時很相信證人丁○○」云云（見本
      院卷第二四二頁），惟被告徒然借出一千三百萬元之鉅款，卻以現金支付而未
      有任何紀錄，又不能舉證證明借出鉅款之資金來源，已難認與經驗法則相符。
      再查，被告於其涉犯竊盜案偵查中既供稱：「（支票來源？）是她（丁○○）
      拿給我，因我向她說我開銷很大，她說先拿一些支票讓我週轉」（見上更（一
      ）卷第三十四、第三十五頁）、「（她為何給你這二張支票﹖）因我沒有收入
      ，而且銀行利息快繳不起」等語（見上更（一）卷第四十三頁）；復參以本院
      前審向財政部財稅資料中心調取被告八十一年度至八十七年度所得稅申報資料
      ，被告在各該年度既未申報所得稅，亦未被核定補稅（至於八十年度以前所得
      稅資料因已逾核課年限，資料已經稅捐機關銷燬），有該中心覆本院函及其附
      件可證。綜上以觀，足見被告財務狀況不佳，綜上以觀，被告顯然無資力貸與
      丁○○一千三百萬元之鉅款。被告所辯各節，均係砌詞卸責，不足採信。
    (4)借款條與其上所載二紙未完成支票（文書）之相互驗證：
      查本件借款條所載日期為八十二年四月二十五日；而借款條上所使用之安怡公
      司章係編號Ｈ（八十三年五月十日發現遺失，同年月二十三日變更）「變更前
      」原公司印鑑章（大章）；借款條上所載ＣＶ00000000號、ＣＶ00
      00000號二紙未完成支票（文書）之領用日期為八十二年七月五日；該二
      張未完成支票（文書）上所使用之安怡公司章亦同為編號Ｈ（八十三年五月十
      日發現遺失，同年月二十三日變更）「變更前」原公司印鑑章（大章）。經本
      院前開推論，已堪認定借款條實際製作日期為八十二年七月五日後某日，故借
      款條及該二張未完成支票（文書）上所使用之安怡公司章，均係於八十二年五
      月十日發現（遭竊）遺失之，「變更前」原公司印鑑章（大章）。因此，甲○○於本院調查、審理中質疑：「借款條的日期為八十二年四月二十五日，而是
      在八十二年七月五日我們才去銀行領取一百張的空白支票，借款條的日期為何
      寫八十二年四月二十五日，上面還有列支票號碼ＣＶ0000000號、ＣＶ
      0000000號，當時根本不可能知道未領的支票號碼才是」等語（見本院
      卷第六十七頁至第六十八頁、第二三八頁至第二三九頁），並非無據。對此被
      告丙○○則辯稱：「（借款條上支票號碼何人寫的？）是我寫的，是證人丁○○跟我講支票號碼的，我再補上去的」、「（借款條的支票號碼是否你寫的？
      ）是我寫的，是在借款條的實際簽發的日期提前寫的，是證人丁○○叫我寫的
      ，是要趕快到期，但證人丁○○交給我的支票並沒有寫日期」云云（見本院卷
      第四十九頁、第七十頁）；於本院審理中供稱：「（一千三百萬元的借款條是
      否有你的筆跡？提示並告以要旨）：：借款條上支票號碼是我寫的，是證人丁○○跟我講支票號碼的，我再補上去的」云云（見本院卷第二四五頁）。其中
      所謂「要趕快到期」云云，頗耐人尋味。蓋若該借款條為真，證人丁○○身為
      債務人，設法延期清償猶恐不及，豈可能將日期倒填以使債務「趕快到期」，
      自陷於多付利息之境地？此種與常情乖離之說法，孰人能信？自難為本院所採
      信。
  ３‧借款條係被告所偽造：
      被告丙○○於本院調查中供稱：「（借款條、二張支票是如何來的？）借款條
      、二張支票是丁○○拿給我的，是借款條先給我的，是在淡水某個西餐廳給我
      的，在晚上七點多去的，時間太久忘記了，（改稱）是寫借款條之前，實際寫
      借款條是在八十四年六月二十四或二十五日寫的，（改稱）八十三或八十四年
      六月底寫的，是丁○○叫我寫的，我錢借給他們，他們是以公司名義借的，由
      丁○○出面代安怡企業有限公司借一千三百萬元的，說要借二年，並開二張票
      給我，證人丁○○要我寫借條時跟我借的一千三百萬元是陸陸續續借的，我寫
      借款條後丁○○並有開二張支票給我，這一千三百萬元借了七個月累積下來的
      ，我都是用現金給證人丁○○的，最少有借二十萬元，最高有借到壹佰二十萬
      元，分二十次借的。借款條是丁○○叫我寫的，借款的甲○○及人安怡企業有
      限公司是丁○○寫的，而自訴人安怡企業有限公司、甲○○的印章也是丁○○
      蓋的，我寫了借條後，二張支票證人丁○○就交給我了，當時約定二年還，是
      還沒有借錢就開始談的，當初是打算以一千五百萬元借給證人丁○○的，但我
      台中的房子賣不出去，才借他一千三百萬元」云云（見本院卷第二十頁、第二
      十一頁）。惟自訴人兼代表人甲○○於本院調查中稱：「一千三百萬元的借款
      條是被告丙○○偽造的，不是我寫的，我也沒有同意，我沒有拿到一千三百萬
      元，我也沒有跟被告丙○○借款過」等語（見本院卷第四十一頁）。觀諸被告
      之資力尚不足以貸予丁○○一千三百萬元，且所稱一千三萬元之資金來源根本
      交待不清，而被告所供借貸過程亦非合理，經本院將借款條與其上所載二紙未
      完成支票（文書）相互驗證後，應堪認本件借款條係被告所偽造。
（五）其他事證之判斷：
  １‧被告與丁○○確有私交並利用進入丁○○家中之便作案：
      證人乙○○於本院調查中證稱：「我是有在八十二年或八十三年間有到安怡企
      業有限公司任職過，擔任會計助理，現已離職。任職於安怡企業有限公司時，
      沒有見過被告丙○○」、「（有無接過被告丙○○（更名陳泰余）的電話？）
      有接過被告丙○○的電話，被告丙○○是要找老闆娘丁○○，但我不知道被告
      丙○○的全名，經常有一位陳先生說要找老闆娘丁○○，電話說是要找陳小姐
      ，我也是跟老闆娘丁○○說有一位陳先生要找他，但負責人甲○○是否知道，
      我就不清楚」、「（被告丙○○打電話給，他們打電話的內容為何？）我就不
      清楚，陳先生找老闆娘丁○○都是談私人的事情，他們打電話的內容我不知道
      ，我也沒有注意去聽。被告丙○○打電話進來進來，我接後陳先生就說你好，
      他要找陳小姐，在不在的話」、「（被告丙○○與證人丁○○的關係？）是朋
      友，被告丙○○在電話中說他是姓陳，都是同一個人打得電話說陳小姐在不在
      」等語（見本院卷第九十六頁至第九十八頁、第一○○頁）。經本院命被告當
      庭以打電話給丁○○之問語：「你好，我要找陳小姐，在不在？」供證人乙○○辨認，證人乙○○確認：「是這個聲音說要找陳小姐的」等語（見本院卷第
      九十八頁），足見被告與丁○○二人間確有私交，並利用進入丁○○家中之便
      作案。
  ２‧安怡企業有限公司支票及大、小公司章等之保管：
      證人乙○○於本院調查中證稱：「（安怡企業有限公司的發票章、支票章係何
      人在保管？）安怡企業有限公司的發票章、公司章有大、小章，但都不是我在
      保管，是老闆娘丁○○在保管，我須要時，我在向老闆娘丁○○要，老闆娘再
      拿支票、印章給我使用，開支票給客戶是老闆娘丁○○叫我開的，我是按照老
      闆娘丁○○的意思開的，支票是我用手寫好後，再交給老闆娘丁○○看過」、
      「（公司章、發票章、支票係何人在保管？）我當時讀夜補校，我要下班時，
      有時陳小姐太忙，我會將公司章、發票章、支票放在抽屜內，但我要走時，我
      會打電話跟老闆娘丁○○講，陳小姐在的話，我就直接跟陳小姐講，我都會比
      丁○○提早離開辦公室」等語（見本院卷第九十七頁、第一○○頁）。足徵安
      怡企業有限公司發票章、大、小公司章，於會計乙○○下班後均由丁○○保管
      。
（五）綜上所述，被告所辯均無足採，其竊取安怡公司空白支票、印章、盜用安怡公
      司及負責人甲○○之印章、偽刻甲○○之印章、偽造借款條及未載發票日之支
      票犯行堪以認定，應予依法論科。
三、論罪：
（一）查被告竊取安怡公司空白支票及安怡公司之負責人甲○○原印鑑章、盜用安怡
      公司及負責人甲○○之方形印鑑章、偽刻甲○○之圓形印章偽造印文、偽造借
      款條及未載發票日之支票（文書）並持以行使，核其所為，係犯刑法第三百二
      十條第一項之竊盜罪、第二百十六條行使第二百十條之偽造私文書罪。
（二）被告盜用安怡公司原印鑑章及負責人林海青之印鑑章蓋用於附表一所示未完成
      發票行為之支票（文書），當然產生該印章之印文，祇成立盜用印章罪，不應
      再論以盜用印文罪，亦非盜用印章行為為盜用印文行為所吸收（最高法院86年
      度台上字第3295號判例），盜用印章偽造附表一所示未完成發票行為之支票（
      文書），盜用印章為偽造支票（文書）之階段行為；又被告以竊取之安怡公司
      原印鑑章持以蓋用於借款條，盜用印章偽造借款條，盜用印章為偽造借款條之
      階段行為，另偽刻甲○○之印章蓋用於借款條而偽造印文，偽造甲○○署押於
      借款條，為偽造文書行為所吸收，均不另論罪。被告盜用安怡公司土銀淡水分
      行「變更前」原公司印鑑章（大章）及負責人甲○○「方形」印鑑章（小章）
      之印文於前開二張空白支票上，並以支票打字機於支票號碼ＣＶ000000
      0號之空白支票上列打一千萬元、ＣＶ0000000號之空白支票上列打九
      百萬元，惟未填載發票日期而偽造未完成發票行為之文書，係偽造未完成發票
      文書之接續行為，應包括論以一個偽造文書行為。
（二）被告偽造自訴人安怡公司及在第一審之自訴人甲○○名義之借款條私文書一紙
      ，足以生損害於該二人之私益，被告一行為而侵害二人法益，係一行為而觸犯
      數罪名，應從一重處斷。
（三）被告先後竊取安怡公司所有如附表一所示之空白支票二紙及安怡公司土銀淡水
      分行「變更前」原公司印鑑章（大章）乙枚，時間緊接，觸犯構成要件相同之
      罪名，顯係基於概括犯意反覆為之，為連續犯，應論以一罪，並加重其刑。又
      先後偽造未完成發票行為之支票（文書）及偽造借款條，基於同一理由，亦為
      連續犯，應論以一罪，並加重其刑。偽造後一次同時持以行使，偽造行為為行
      使行為所吸收，不另論罪。所犯竊盜罪與行使偽造私文書罪之間有方法結果之
      牽連關係，應從一重之行使偽造私文書罪處斷。被告所犯行使偽造借款及裁判
      上一罪關係條文書以外之犯行，雖自訴狀未記載，惟與自訴事實具有實質上或
      裁判上一罪關係，本院自得併予審理。
（四）被告委託不知情之他人偽刻甲○○之圓形印章、代為書寫偽造借款條上「甲○○」（按係借款人下方之甲○○署押）、「Ｚ000000000」（按係甲○○身分證字號）、「台北縣淡水鎮○○○路○段二一巷三五號」（按係甲○○地址偽造文字之部分犯罪行為係利用不知情之他人為之，該部分為間接正犯
      。
四、撤銷改判及科刑之理由：
    原審未予詳究，遽為無罪之判決，自訴人上訴指其不當為有理由，應予撤銷改判
    。爰審酌被告竊取安怡公司空白支票及安怡公司原印鑑章、盜用安怡公司及負責
    人甲○○之印鑑章、偽刻甲○○之印章偽造印文、偽造借款條及未載發票日之支
    票（文書）並持以行使，冀求竊盜追訴脫罪，偽造之借款條金額達一千三百萬元
    ，情節非輕，犯後猶飾詞圖卸，毫無悔意，量刑原不宜輕縱，惟僅於竊盜案件為
    辯護而行使，等一切情狀，量處如主文第二項所示之刑。
五、沒收：
    偽造之民國捌拾貳年肆月貳拾伍日借款人安怡企業有限公司及甲○○借款條原本
    壹紙（其上偽造甲○○署押一枚、偽造之甲○○印文三枚），屬被告所有（被告
    提出法院行使，僅係影本，該借款條仍在被告持有中，雖命其提出供鑑定，究與
    行使不同），且係供被告犯罪所用，爰依刑法第三十八條第一項第二款規定沒收
    ；另偽造之甲○○圓形印章乙顆，雖未扣案，惟尚無證據證明業已滅失而不存在
    ，仍依刑法第二百十九條規定宣告沒收。
六、自訴人指訴支票被竊與本案之關係：
    自訴人復以：該公司自八十二年十二月間起至八十三年三月間某日止，先後四次
    失竊安怡公司抽屜內所放置如附表二、附表三所示支票計十一張、八張，其中附
    表二所示十一張客票已經由丙○○提示兌領，得款三十九萬三千六百六十一元供
    已花用；附表三所示八張支票（其中編號四、八為安怡公司所簽發，餘為客票）
    則因掛失止付而未兌領），係被告利用前往安怡公司兼甲○○夫妻之住家與丁○○見面之機會所竊云云。惟查：本件被告竊取安怡公司空白支票、盜用安怡公司
    及負責人甲○○之印鑑章，係為偽造支票行使，而竊取安怡公司原印鑑章、偽刻
    甲○○之印章偽造印文、偽造借款條及未載發票日之支票（文書），連同前所偽
    造支票（未完成發票行為）並持以行使，係冀求於臺灣臺北地方法院士林分院八
    十三年度易字第二八八九號該竊盜案件審理中，證明其與自訴人及甲○○間具有
    債權關係存在，圖以脫罪。自訴人指訴附表二、附表三所示支票計十一張、八張
    為被告所竊（其中附表三編號一、二所示支票，即為甲○○提出告訴，經臺灣士
    林地方法院檢察署於八十三年十月二十四日以八十三年度偵字第五四九三號提起
    公訴，臺灣臺北地方法院士林分院八十三年度易字第二八八九號有罪判決後，經
  本院八十四年度上易字第二七九三號刑事判決撤銷原判決，改諭知無罪確定），
    縱屬實情，其犯意與本件竊取安怡公司空白支票及安怡公司原印鑑章有別，難謂
    具有概括犯意之連續關係，本院無從併予審理，附此敘明。
七、法律適用：
    據上論斷，應依刑事訴訟法第三百六十九條第一項前段、第三百六十四條、第三
    百四十三條、第二百九十九條第一項前段、刑法第二百十六條、第二百十條、第
    三百二十條第一項、第五十五條、第二百十九條、第三十八條第一項第三款，罰
    金罰鍰提高標準條例第一條前段，判決如主文。
中    華    民    國      九十一  年        一      月        十一      日
                              臺灣高等法院刑事第二十二庭
                                  審判長法  官  許  正  順
                                        法  官  林  明  俊
                                        法  官  邱  同  印
右正本證明與原本無異。
如不服本判決應於收受送達後十日內向本院提出上訴書狀，其未敘述上訴之理由者並
得於提起上訴後十日內向本院補提理由書（均須按他造當事人之人數附繕本）。
  書記官  莊  昭  樹
中    華    民    國      九十一  年        一      月        十四      日
附錄：本案論罪科刑法條全文
刑法第二百十六條
行使第二百十條至第二百十五條之文書者，依偽造、變造文書或登載不實事項或使登
載不實事項之規定處斷。
刑法第二百十條
偽造、變造私文書，足以生損害於公眾或他人者，處五年以下有期徒刑。
